---
title: "Corredores Endémicos"
author: "Mg. Hernan Hernandez"
subtitle: "Epidemiología. Licenciatura en Nutrición"
output: html_document
---

```{r setup, include=FALSE}
knitr::opts_chunk$set(
  echo = FALSE,
  warning = FALSE,
  message = FALSE,
  comment = "##",
  fig.width = 10
)

```

```{r}
library(tidyverse)
library(plotly)

load("casos_dengue.RData")
load("casos_ira.RData")
```

```{r xaringan-panelset, echo=FALSE}
xaringanExtra::use_panelset()
```


## Corredores Endémicos Argentina

En este documento les presento dos ejemplos de corredores endémicos para Argentina en base a información pública alojada en la web de datos abiertos en [http://datos.salud.gob.ar/](http://datos.salud.gob.ar/)
Para la elaboración de los corredores utilicé la metodología propuesta por Marcelo Bortman ([https://iris.paho.org/handle/10665.2/8562](https://iris.paho.org/handle/10665.2/8562)), basada en la media geométrica de las tasas de incidencia y el cálculo de los interválos de confianza del 95%. 

## Evento Dengue


```{r media_semanal_dengue}

#Creamos el data frame con las poblaciones

anios <- seq(2018,2022)
poblacion <- c(44494502,44938712,45376763,45808747,46234830)

poblacion <- data.frame(anios,poblacion)

alfa=0.05


media_semanal <- casos_dengue %>%
  left_join(poblacion, by= c("anos"="anios")) %>%
  mutate(tasa= round((casos/poblacion*100000+1),4),
         lntasa= round(log(tasa),4)) %>%
    group_by(semanas_epi)%>%
  summarise(casos= sum(casos),
         lntasa_media= mean(lntasa),
         sd= sd(lntasa),
         n= n(),
         IC_INF= lntasa_media-(qt(1-alfa/2,n)*sd/sqrt(n)),
         IC_SUP= lntasa_media+(qt(1-alfa/2,n)*sd/sqrt(n)))

```

```{r corredor_dengue}
corredor_dengue <- media_semanal %>%
  mutate(media= exp(lntasa_media)-1,
         ic_inf= exp(IC_INF)-1,
         ic_sup= exp(IC_SUP)+1,
         media_casos= media*mean(poblacion$poblacion)/100000,
         ic_inf_casos= ic_inf*mean(poblacion$poblacion)/100000,
         ic_sup_casos= ic_sup*mean(poblacion$poblacion)/100000,
         new= max(c(casos,ic_sup_casos),na.rm=TRUE))

```

::: panelset

::: {.panel}

### Corredor endémico Dengue {.panel-name}
```{r corredor_dengue_graf}
graf_dengue <- ggplot(corredor_dengue,aes(x = semanas_epi#, fill=key
)) +
  geom_area(aes(x=semanas_epi, y=new), fill = "#981000", alpha=0.6, stat="identity")+
  geom_area(aes(x=semanas_epi, y= ic_sup_casos), fill = "#fee76a", stat="identity")+
  geom_area(aes(x=semanas_epi, y= media_casos), fill = "#3e9e39",  stat="identity")+
  geom_area(aes(x=semanas_epi, y= ic_inf_casos), fill = "white", stat="identity") +
  geom_line(data= casos_dengue %>% filter(anos== 2020),mapping = aes(x=semanas_epi,y= casos, colour= "casos"), size=0.5)+
  theme_bw()+
  scale_x_continuous(breaks=seq(1,53, 1))+
  scale_color_manual(name="Casos 2020", values= c(casos="black"))+
  scale_y_continuous(label= scales::label_number_si())+
  labs(title= "Corredor endémico Dengue. Argentina 2018-2022",
       x= "Semanas Epidemiológicas",y="Casos")


plotly::ggplotly(graf_dengue)

```
:::

::: {.panel}

### Casos dengue por año {.panel-name}

```{r graf_casos_dengue}

graf_casos <- casos_dengue %>%
  ggplot(aes(x=semanas_epi, y=casos, color=as.factor(anos),linetype=as.factor(anos),group= anos))+
  geom_line(size=0.5)+
  labs(title= "Curvas epidémicas Dengue. Argentina 2018-2022",
       x= "Semanas Epidemiológicas",y="Casos", color= "Años",linetype= "Años")+
  scale_color_manual(values= c("#E41A1C","#377EB8","#4DAF4A","#984EA3","#FF7F00"))+
  scale_x_continuous(breaks=seq(1,53, 1))+
  scale_y_continuous(label= scales::label_number_si())+
  theme_bw()

plotly::ggplotly(graf_casos)

```
:::

:::


## Evento Infecciones Respiratorias Agudas (IRA)

Este evento de vigilancia epidemiológica agrupa a: **ETI (Enfermedad Tipo Influenza)**, **Neumonía**, **Bronquiolitis en menores de 2 años** e **Infección respiratoria aguda internada (IRAG)**.

```{r media_semanal_ira}

#Creamos el data frame con las poblaciones

anios <- seq(2018,2022)
poblacion <- c(44494502,44938712,45376763,45808747,46234830)

poblacion <- data.frame(anios,poblacion)

alfa=0.05


media_semanal_ira <- casos_ira %>%
  filter(anio < 2023) %>%
  left_join(poblacion, by= c("anio"="anios")) %>%
  mutate(tasa= round((casos/poblacion*100000+1),4),
         lntasa= round(log(tasa),4)) %>%
  group_by(semanas_epidemiologicas)%>%
  summarise(casos= sum(casos),
            lntasa_media= mean(lntasa),
            sd= sd(lntasa),
            n= n(),
            IC_INF= lntasa_media-(1*sd),
            IC_SUP= lntasa_media+(1*sd))

```

```{r corredor_ira}
corredor_ira <- media_semanal_ira %>%
  mutate(media= exp(lntasa_media)-1,
         ic_inf= ifelse(exp(IC_INF)-1<0,0,exp(IC_INF)-1),
         ic_sup= exp(IC_SUP)-1,
         media_casos= media/100000*mean(poblacion$poblacion),
         ic_inf_casos= ifelse(ic_inf/100000*poblacion[5,2] < 0,0,ic_inf/100000*poblacion[5,2]),
         ic_sup_casos= ic_sup/100000*poblacion[5,2],
         new= max(c(casos,ic_sup_casos),na.rm=TRUE))

```

::: panelset

::: {.panel}

### Corredor endémico IRA {.panel-name}
```{r corredor_ira_graf}
graf_ira <- ggplot(corredor_ira,aes(x = semanas_epidemiologicas#, fill=key
)) +
  geom_area(aes(x=semanas_epidemiologicas, y=new), fill = "#981000", alpha=0.6, stat="identity")+
  geom_area(aes(x=semanas_epidemiologicas, y= ic_sup_casos), fill = "#fee76a", stat="identity")+
  geom_area(aes(x=semanas_epidemiologicas, y= media_casos), fill = "#3e9e39",  stat="identity")+
  geom_area(aes(x=semanas_epidemiologicas, y= ic_inf_casos), fill = "white", stat="identity") +
  geom_line(data= casos_ira %>% filter(anio== 2023 & semanas_epidemiologicas <= 23),mapping = aes(x=semanas_epidemiologicas,y= casos, colour= "casos"), size=0.8)+
  theme_bw()+
  scale_x_continuous(breaks=seq(1,53, 1))+
  scale_color_manual(name="Casos 2023", values= c(casos="black"))+
  scale_y_continuous(label= scales::label_number_si())+
  labs(title= "Corredor endémico IRA. Argentina 2018-2022",
       x= "Semanas Epidemiológicas",y="Casos")


plotly::ggplotly(graf_ira)

```
:::

::: {.panel}

### Casos IRA por año {.panel-name}

```{r graf_ira}

graf_casos_ira <- casos_ira %>%
  filter(anio < 2023) %>%
  ggplot(aes(x=semanas_epidemiologicas, y=casos, color=as.factor(anio),linetype=as.factor(anio),group= anio))+
  geom_line(size=0.9)+
  geom_line(data= casos_ira %>% filter(anio== 2023 & semanas_epidemiologicas <26),
            mapping = aes(x=semanas_epidemiologicas, y=casos, color=as.factor(anio),linetype=as.factor(anio)))+
  labs(title= "Curvas epidémicas ETI. Argentina 2018-2022",
       x= "Semanas Epidemiológicas",y="Casos", color= "Años",linetype= "Años")+
  scale_color_manual(values= c("#E41A1C","#377EB8","#4DAF4A","#984EA3","#FF7F00","#F781BF"))+
  scale_x_continuous(breaks=seq(1,53, 1))+
  scale_y_continuous(label= scales::label_number_si())+
  theme_bw()

plotly::ggplotly(graf_casos_ira)

```
:::

:::


